臺灣高等法院刑事判決　　　　　　　　　　　　　九十三年度少連上訴字第二九號
　　上　訴　人　臺灣板橋地方法院檢察署檢察官
　　被　　　告　甲○○
　　選任辯護人　李建民律師
右上訴人，因被告過失致死案件，不服臺灣板橋地方法院，九十年度訴字第九七四號
，中華民國九十三年一月二十日第一審判決（起訴案號：臺灣板橋地方法院檢察署九
十年度偵字第五七三七號），提起上訴，本院判決如左：
    主  文
上訴駁回。
    理  由
一、公訴意旨略以：被告甲○○為從事褓母業務之人，於民國八十九年六月三十日十
    四時三十分許，在臺北縣樹林市○○街十巷二號四樓家中，將年僅四月之受託幼
    兒邱聖鈞（八十九年二月二十八日生）獨自置放於房間內側睡，並用涼被置於其
    背部，依其年齡，行動尚非自如，睡眠時褓母甲○○應隨時注意其是否翻身、防
    止危險發生之義務，且此為其所能注意及之，而疏未在旁盡其注意義務，致邱聖
    鈞因翻身後造成涼被覆蓋頭部，致呼吸衰竭死亡，因認被告涉有刑法第二百七十
    六條第二項之業務過失致死罪嫌云云。
二、按犯罪事實應依證據認定之，無證據不得認定犯罪事實；被告或共犯之自白，不
    得作為有罪判決之唯一證據，仍應調查其他必要之證據，以察其是否與事實相符
    ；不能證明被告犯罪者，應諭知無罪之判決；刑事訴訟法第一百五十四條第二項
    、第一百五十六條第二項、第三百零一條第一項分別定有明文。又所謂認定犯罪
    事實之證據，係指足以認定被告確有犯罪行為之積極證據而言，該項證據自須適
    合於被告犯罪事實認定，始得採為斷罪資料。苟未能發現相當證據，或證據不足
    以證明，自不能以推測或擬制之方法，以為裁判基礎，亦分別有最高法院二十九
    年度上字第三一０五號及同院四十年度台上字第八六號判例意旨可資參照。又刑
    事訴訟法第一百六十一條已於民國九十一年二月八日修正公布，其第一項規定：
    檢察官就被告犯罪事實，應負舉證責任，並指出證明之方法。因此，檢察官對於
    起訴之犯罪事實，應負提出證據及說服之實質舉證責任。倘其所提出之證據，不
    足為被告有罪之積極證明，或其指出證明之方法，無從說服法院以形成被告有罪
    之心證，基於無罪推定之原則，自應為被告無罪判決之諭知，最高法院九十二年
    台上字第一二八號判例亦可參照。
三、公訴人認被告甲○○涉有前揭罪嫌，無非係以被告於警詢、偵查之供述及法務部
    法醫研究所（八九）法醫所鑑字第０八０二號鑑定書一份為其論據；訊據被告堅
    決否認有何業務過失致死犯行，辯稱：邱聖鈞的死因是因為患有中度急慢性肺炎
    造成呼吸衰竭，而非因涼被覆蓋頭部造成死亡，而且事發前幾天，伊並沒有發覺
    邱聖鈞有感冒的症狀，八十九年六月二十七、二十八及二十九日邱聖鈞母親也有
    過來看小孩，她也沒有發覺小孩有異狀等語。
四、經查：
    (1)依被告於偵查中所供稱：昨天下午二點四十分左右，伊在洗澡，他（即邱聖鈞
      ）在睡覺，伊洗完出來，發現他仰睡，看到他嘴唇發白，還有分泌物，伊覺不
      對勁，覺得他已無心跳，即送醫... （檢察官問：二點四十分發現小孩異狀情
      形如何？）當時小孩平躺，被子蓋在頸部，沒有壓到鼻子云云（見八十九年度
      相字第七八二號卷第十八頁背面及第二十一頁背面），被告並未自白邱聖鈞曾
      遭涼被覆蓋頭部之事實，是其偵查中之供詞，尚不足為不利被告之認定，公訴
      人所認，顯有誤會。
    (2)次查，被告雖曾於警詢中供承：伊當時進入嬰兒房內，就發現伊所用來使邱聖
      鈞側睡的藍色涼被正矇著邱聖鈞的頭部，伊對他施以人工呼吸，並且有吸吮他
      的鼻子，還有將他翻身拍背部，伊看情形未有起色，就抱著他搭計程車到中山
      路的樹林醫院就醫，醫生告知伊要送小兒專科，然後伊就送樹林四德街的王為
      柱診所，王醫師有施打強心針及人工呼吸，王醫師見無起色，就叫救護車，但
      王醫師表示太慢了，就請伊自己叫計程車前往亞東醫院等語（見八十九年度相
      字第七八二號卷第四頁及背面），並經檢察官向樹林醫院、王為柱小兒科及亞
      東紀念醫院函調邱聖鈞當日之急診病歷後，其中王為柱小兒科之病歷資料記載
      ：「COVERED BY BLANKET TOLD BY BABY SITTER」（據褓母告稱邱聖鈞遭毯子
      蓋住），亞東紀念醫院之急診記錄單亦記載：「病患由褓母抱入代訴約在到院
      前半小時發現病人被棉被蒙住」，有各該病歷資料在卷可參，衡情事發當時，
      被告一心救活邱聖鈞，是其向醫師求助時，定是說出實際狀況，以便讓醫師能
      對邱聖鈞採取正確之急救措施，是被告於警詢所供稱：案發前發覺涼被正矇著
      邱聖鈞的頭部等語，自有相當之可信度，被告於偵審中翻異前詞，應係卸飾之
      詞，然而，邱聖鈞之死因，嗣經法醫余忠泰解剖鑑定結果，則認「死者（即邱
      聖鈞），男性，滿四個月，生前患有中度急慢性肺炎，導致呼吸衰竭而死亡，
      死亡方式為自然死亡。」，有法務部法醫研究所（八九）法醫所醫鑑字第０八
      ０二號鑑定書一份附於偵卷可參，並經證人余忠泰於原審訊問時證稱：（法官
      問：鑑定書上寫自然死亡，是否表示並非外力窒息導致死亡？）因為本案依照
      肺炎程度，已經達成死亡程度，又找不到其他外物阻塞呼吸道或纏住脖子（勒
      痕），而棉被這麼輕的東西（非固定式），嬰兒應有力氣推開，故伊認為自然
      死亡等語屬實（見原審卷第六十五頁反面），復與原審將相驗、偵查案卷及解
      剖錄影帶送請行政院衛生署醫事審議委員會鑑定結果所認：「臨床上急性肺炎
      指發病一週內，亞急性肺炎則多在發後七天至三至四週之間。法務部法醫研究
      所鑑定書的顯微鏡觀察發現『肺臟有多處急慢性發炎，其切片呈現多發性組織
      球與淋巴球及少許嗜中性白血球浸潤於肺泡中隔及肺氣囊之中。』，故推測該
      中度、急性肺炎可能已存在數天至二星期，甚至一個月，無法準確判斷已發病
      幾天。」之情相符，有行政院衛生署九十一年十二月十七日衛署醫字第０九一
      ００七八八一一號函附醫事審議委員會第0000000號鑑定書附卷可憑，
      而原審為求明確邱聖鈞之死亡與曾遭涼被覆蓋頭部間是否有因果關係，又就「
      邱聖鈞解剖時所發現之肺炎狀況，是否已足使邱聖鈞於當時即因呼吸衰竭而
      死亡之程度？及倘在邱聖鈞已遭涼被矇住頭部之情況下，邱聖鈞之呼吸衰竭
      ，是否可能亦係因其口鼻被閉塞而發生？甚至為導致邱聖鈞因肺炎而呼吸衰竭
      之原因之一？」二個問題，送請行政院衛生署醫事鑑定審議委員會再次進行鑑
      定，其鑑定結果復認：「（一）依病理切片所謂『中度急慢性肺炎』只是病理
      診斷，認定其進行程度已有一段時間（數日至一、二週間），因此有嗜中白血
      球（代表急性肺炎）以及組織球與淋巴球（代表亞急性肺部變化）同時存在之
      變化。但此種病理變化與臨床實際表現並不一定一致。因此並不能以解剖之肺
      部變化即予認定死亡當時已足以造成呼吸衰竭。（二）四個月幼兒對覆蓋臉上
      物件只能以搖轉頭部方式躲避移開，但無法像六至七個月以上幼兒可以用手將
      其拿開（並非推拉力量，而是嬰兒的正常動作發展程序）。因此不應據此認定
      覆蓋涼被與窒息致死之直接相關。」，亦有行政院衛生署九十二年十一月五日
      衛署醫字第０九二０二一六九００號函附醫事審議委員會第0000000號
      鑑定書一份在卷佐參，是以縱認被告於八十九年六月三十日下午二時三十分許
      ，未在旁盡其注意義務，致邱聖鈞因翻身遭涼被覆蓋頭部，惟按過失責任之有
      無，應以行為人之懈怠或疏虞與結果之發生，有無相當因果關係為斷，所謂相
      當因果關係，即以所生之結果觀察，認為確因某項因素而惹起，又從因素觀察
      ，認為足以發生此項結果，始克當之（最高法院五十八年度台上字第四０四號
      判例可資參照），本案則既無確實證據足以證明被告上開疏失，必然會發生邱
      聖鈞因中度急慢性肺炎而呼吸衰竭死亡之結果，其疏失行為即與邱聖鈞之死亡
      間無相當因果關係。
    (3)至於被告身為邱聖鈞之全日褓母，對於邱聖鈞於死亡前已患有中度急慢性肺炎
      之病症，是否有應注意，能注意，而未注意之過失乙節，亦為被告所堅決否認
      ，辯稱：事發前邱聖鈞身體無異狀，都很正常，吐奶情形也是像剛抱來給伊帶
      時一樣，沒有活動力減弱清況等語，徵諸告訴人即邱聖鈞母親乙○○於原審訊
      問時所陳述：事發是星期五，伊是星期天帶回家，發現小孩活動力減退，因為
      那天伊開車帶他回家時，他整個人躺在安全坐椅上，不像以前是半坐起，身體
      無力，伊星期一就問被告為何被害人活動力減退，他說沒有，不然伊可以帶他
      去看醫生，後來伊預約王為柱醫師，星期二伊有帶小孩去伊婆婆那邊，那天小
      孩子活動力又回復正常，伊婆婆就叫伊先不用帶去看醫生，要被告多注意就好
      了，星期三晚上伊有帶他去逛夜市一個多小時，星期四伊沒有去看，是伊婆婆
      去看，她說小孩子還好，星期五就接到被告電話說小孩死了等語（見原審卷第
      二一九頁），告訴人除曾於案發前五天，發覺邱聖鈞有活動力減退之情形外，
      嗣後於案發前三天及前二天，均曾帶邱聖鈞回其婆婆家及逛夜市，邱聖鈞已回
      復正常，甚至於案發前一天，告訴人之婆婆前往探視，亦未察覺邱聖鈞有何異
      狀，則被告辯稱：邱聖鈞於案發前身體無異狀等語，自非不可採信。況且，依
      證人即法醫余忠泰所證稱：（法官問：鑑定報告中之現象是否可能為感冒引起
      的徵兆？）有可能，嬰兒感冒的症狀和大人不同，有的是發燒，有的是拉肚子
      ，有活動力降低，有溫度降低，有食欲不好，千奇百怪... （是否可判斷發病
      幾天？）淋巴球及組織球出現後，是發病一週了，因正從急性肺炎轉為慢性肺
      炎了，... （法官問：若已肺炎一星期了，大人是否可發覺？）要有醫學訓練
      或跟小孩非常熟悉，才可能發覺嬰兒活動力減弱或與平常不相同，才能發現慢
      性肺炎的症狀，表面上看起來症狀，但其實不易發現，有的嬰兒有發燒現象，
      很容易發現有生病，但如果是慢性肺炎，可能外無症狀，但只是精神上一點點
      異常等語（見同卷第六三、六四、六五、六六頁），並再參諸卷附行政院衛生
      署醫事審議委員第0000000號鑑定書之鑑定意見第十及第十一點所認：
      「罹患中度急性肺炎（即病理上由法務部法醫研究所鑑定書所發現之中度急慢
      性肺炎）一星期，嬰兒可能出現的症狀，包括：咳嗽、有痰聲、呼吸快速、呼
      吸費力，喘鳴聲、食慾變差、發燒、... 等，依據產生肺炎的原因不同，這些
      症狀有不同程度的表現，若上述症狀出現且明顯時，通常照顧者應該可發現到
      所呈現的症狀，若嬰兒感染中度急慢性肺炎達一個月，若未出現上述可能出現
      的症狀、或是症狀輕微時，照顧者有可能忽略或是看不出症狀，可能需要醫師
      檢查才能發現。」，足見邱聖鈞雖罹患肺炎至少已有一週，並已轉成中度急性
      肺炎即病理切片之中度急慢性肺炎，然其症狀之表徵，則依其產生肺炎原因之
      不同，而有不同程度的表現，並非當然明顯，且依告訴人於案發前五至三日與
      邱聖鈞之相處及特別觀察，除曾於案發前五日之當日察覺邱聖鈞有短暫之活動
      力減弱情形外，之後亦均未再發現有其他咳嗽、有痰聲、呼吸快速、呼吸費力
      ，喘鳴聲、食慾變差、發燒等明顯之異常狀況，益證被告辯稱：案發前邱聖鈞
      身體無異狀等語，並非無據，尚難遽認被告對邱聖鈞生前已罹有中度急慢性肺
      炎之病情，有何應注意，能注意，而未注意之過失行為。
五、綜情以觀，本件邱聖鈞之死亡係因其生前患有中度急慢性肺炎，導致呼吸衰竭而
    死亡，而對此結果之發生，被告所辯稱其未有過失等語，亦非不可採信，自難遽
    以業務過失致死罪責相繩。此外，復無其他積極證據足資證明被告有何過失行為
    ，則原審以被告被訴之犯行尚屬不能證明，揆諸前揭說明，而為被告無罪之諭知
    ，經核並無不合。檢察官上訴意旨以(一)邱聖鈞二次健康檢查均正常，如真有感冒
    轉遽成中度肺炎，應該會有發燒等相關症狀，被告為褓姆，二十四小時照顧，未
    查及此，顯有過失，原審對此並未論述；(二)依原行政院衛生署醫事審議委員會鑑
    定書所載：中度、急性肺炎，有可能先有感冒引起上呼吸道感染，再進展為中度
    急性肺炎，亦可能是其他原因。被告未細心照料，把告訴人意見先固執己見誤認
    正常，亦未帶邱聖鈞看醫院，又帶其他小孩，顯有違注意義務；；(三)被告以涼被
    矇在嬰兒頭部，業經原審認定屬實，而被告在案發前確實有長時間未在小孩身旁
    ，致邱聖鈞因遭棉被覆蓋頭部，無力推開棉被，又發現太晚，送醫前死亡。是
    本件邱聖鈞已因被告照顧疏失，致嬰兒得中度急、慢性肺炎，且案發當天，被告
    又未餵足牛奶，致邱聖鈞抵抗力明顯變弱，且被告根本不在場，致邱聖鈞遭棉被
    矇住頭部許久，不及送醫死亡，原審對此均未詳加審酌，亦未於判決理由內明
    ，遽為無罪判決，難令甘服等語，並指摘原判決不當。然查被告為邱聖鈞之全日
    褓姆，對邱聖鈞死亡前患有中度急慢性肺炎，是否有照顧上之過失，導致死亡乙
    節，業經原審論甚詳，檢察官指原判決未加明，已嫌無據。又因過失而導致
    死亡者，須過失之原因與死亡之結果，有其因果關係始克相當，本件既經前揭法
    醫及醫療鑑定機關認邱聖鈞應係生前患有中度急慢性肺炎，導致呼吸衰竭而死，
    並非因為蓋涼被致死，檢察官此部分上訴仍執前詞指摘原判決不當，亦非有理由
    ，應予駁回。本件既經專業之醫療人員及機關為鑑定，事實至臻明確，檢察官請
    求對被告甲○○進行測謊，尚無必要，併為明。
據上論斷，應依刑事訴訟法第三百六十八條，判決如主文。
本案經檢察官張啟彬到庭執行職務。
中　　　華　　　民　　　國　　九十三　　年　　　五　　　月　　　五　　　日
                              臺灣高等法院刑事第十九庭
                                  審判長法  官　許　國　宏
                                        法  官　林　勤　純
                                        法  官　洪　光　燦
右正本證明與原本無異。
檢察官如不服本判決，應於收受送達後十日內向本院提出上訴書狀，其未敘述上訴之
理由者並得於提起上訴後十日內向本院補提理由書（均須按他造當事人之人數附繕本
）。
                                        書記官　陳　玉　嬋
中　　　華　　　民　　　國　　九十三　　年　　　五　　　月　　　六　　　日
